【裁判字號】    91,訴,223
【裁判日期】    920619
【裁判案由】    毒品危害防制條例等
【裁判全文】
臺灣桃園地方法院刑事判決                          九十一年度訴字第二二三號
    公  訴  人  臺灣桃園地方法院檢察署檢察官
    被      告  戊○○
    指定辯護人  本院公設辯護人  丙○○
右列被告因毒品危害防制條例等案件經檢察官提起公訴（八十九年度偵字第一六二九
三號），本院判決如左：
    主    文
戊○○無罪。
    理    由
一、公訴意旨略以：被告戊○○與姓名年籍均不詳之成年男子、女子四人，共同基於
    意圖為自己不法所有之犯意聯絡與行為分擔，先由被告與上開不詳姓名女子，於
    民國八十九年十月十八日二十一時許，至位在桃園縣平鎮市○○路○○段四四一
    巷二十八弄七號被害人乙○○住處，佯欲向陳女借錢而與之聊天，俟戊○○見陳
    女之子外出，乃以行動電話召喚前揭不詳姓名男子三人前來陳女住處，迨至同日
    二十三時許，戊○○見人員會齊後，即持預藏之鐵棍將陳女壓在沙發上並對陳女
    嚇稱：要命的話、就不要亂動等語，致使陳女心生畏懼而不能抗拒，遂任由其他
    人強行搜取陳女所有之錄放影機、床頭音響、金項鍊、現金、提款卡、行動電話
    及五十元印尼硬幣等財物，並強迫陳女簽下內容不詳之切結書，得手後揚長而去
    ；又被告基於販賣第二級毒品安非他命之概括犯意，自不詳時間起，連續在不詳
    地點，以每次新臺幣一千元或二千元之不代價，販售不詳數量之安非他命予綽號
    「小張」、「小賴」、「小燕」、「小龍」、「阿幹」、「阿祥」、「阿良」等
    人；因認被告分別涉有懲治盜匪條例第五條第一項第一款及毒品危害防制條例第
    四條第二項等罪嫌。
二、訊據被告堅詞否認有公訴人上開所指強盜及販賣第二級毒品安非他命等犯行，辯
    稱：因為乙○○之前透過伊認識綽號「小武」之人，向他調了一兩的安非他命沒
    有給錢，所以伊當天是和一名姓郭綽號「小燕」的女子向乙○○拿藥錢新臺幣二
    萬元，乙○○說籌不到錢，後來「小武」帶了二名男子過來，大家談過後，經過
    乙○○的同意搬了錄放影機、音響、手機及乙○○弟弟的項鍊抵債，並沒有拿乙○○的提款卡及五十元的印尼錢幣，現金部分是伊騎機車載乙○○的弟弟跟他老
    板借的，共新臺幣二千元；扣案的二本帳冊，其中一本是記載藥頭報給伊的價格
    ，另一本是伊介紹朋友跟藥頭「阿強」買安非他命的紀錄，因為伊朋友會打電話
    問伊哪邊有毒品可以買，剛好「阿強」就在伊旁邊，伊就介紹他們向「阿強」買
    ，「阿強」叫伊記下來賣多少錢，算是臨時記下來的，事後交貨的時間和地點，
    是「阿強」跟他們說的，伊不清楚等語。
三、公訴人認被告涉有懲治盜匪條例第五條第一項第一款罪嫌，係以：(一)被害人乙○○於警訊中之指訴；(二)被害人乙○○係印尼人士，而被告為警查獲時，亦扣得被
    害人乙○○所有五十元印尼錢幣一枚；(三)被告對於該印尼錢幣來源，於偵查中先
    後供述不一，且所述係其父母自國外帶回，亦與其父母在偵查中所述係自工地攜
    回等情不符等為據。至公訴人認被告涉有毒品危害防制條例第四條第二項罪嫌，
    則係以：(一)被告於偵查中供稱其僅係介紹買毒品者向綽號「小芳」之人買毒品及
    分裝袋係綽號「阿強」之人至其家中分裝，而透過其介紹、聯絡買毒者；(二)被告
    為警查獲時扣得帳冊二本，坦承為其所記載，但對於記載原因，先後供述不一，
    (三)此外，並有第二級毒品安非他命三小包重一點六公克，吸食器一組、吸管二支
    、酒精燈一個、削尖吸管二支、分裝袋四十個等扣案物為據。
四、按犯罪事實應依證據認定之，無證據不得推定其犯罪事實；又不能證明被告犯罪
    者，應諭知無罪之判決；刑事訴訟法第一百五十四條、第三百零一條第一項分別
    定有明文。而認定不利於被告之事實，須依積極證據，苟積極證據不足為不利於
    被告事實之認定時，即應為有利於被告之認定，更不必有何有利之證據；又告訴
    人之告訴（就本件而言則係被害人之指訴），係以使被告受刑事訴追為目的，是
    其陳述是否與事實相符，仍應調查其他證據以資審認；最高法院三十年上字第八
    一六號、五十二年臺上字第一三００號判例要旨可資參照。經查：
    (一)被訴懲治盜匪條例第五條第一項第一款罪嫌部分：
    1.被害人乙○○於警初訊中固指陳：（是何人搶走你何種物品？）是綽號「阿義
      」和另外三男一女搶走伊摩托羅拉ＣＤ９２８型行動電話一支、現金一萬八千
      元、床頭音響一臺、聲寶牌錄放影機一臺、黃金項鍊（金飾）共重約八錢多、
      郵局提款卡一張，當日約二十一時許「阿義」和一名女子藉口要借錢，先行進
      入伊屋內坐著聊天，至二十三時許見伊兒子外出，即以行動電話招來另三名男
      子進入伊屋內後，「阿義」拿出預藏之電擊棒將伊押在沙發上，並威嚇伊「要
      命的話就不要亂動」，伊因為害怕不敢動，隨即「阿義」一干人等即開始翻箱
      倒櫃搜尋有價值之物品，一直到凌晨二時許找到了前述之金項鍊、行動電話、
      現金、提款卡、床頭音響、錄放影機後，仍不願放棄，並要伊簽寫一份切結書
      ，伊不簽「阿義」即做勢要打伊，伊因懼怕而簽名捺指印˙˙˙（為何會讓其
      進入你的屋內？）˙˙˙是因為「阿義」藉口要等另一名友人及借錢，且一付
      兇神惡煞狀，伊因為害怕，所以才未請他離開等語（見偵查卷第一六至一七頁
      ）。而員警受理被害人乙○○上開報案後，於八十九年十月二十三日持搜索票
      至被告住處，扣得黑色伸縮鐵棒一支及裝眼鏡用塑膠盒一個，其內有印尼錢幣
      五十元一枚、舊式五角硬幣三枚、舊式五元硬幣二枚、現行一角硬幣六枚共計
      十二枚錢幣等物後（見偵查卷第一九頁贓物領據、第二一頁警製搜索扣押證明
      筆錄、第二五至二六頁照片），提示與被害人乙○○指認，其於第二次警訊時
      即改稱：該硬幣是伊所遭強盜之一小部分物品，而黑色鐵質棍棒是案發當時「
      阿義」拿來恐嚇伊，要伊不准亂動之物品，伊當時將該鐵棍誤認為是電擊棒等
      語（見偵查卷第一八頁反面）。然經本院提示扣案伸縮鐵棒與被害人乙○○指
      認，其於本院調查中陳稱：（如何知道鐵棒是可以伸縮？）他有拉出來給伊看
      過等語（見本院九十一年四月八日訊問筆錄），則被害人乙○○對於被告當時
      係以何種器具強押被害人乙○○，使之因此心生畏懼而不能抗拒，於當時應無
      誤認之可能，佐以證人即受理被害人乙○○前揭報案並為其製作筆錄員警甲○○於本院調查中所述：（被害人在警訊中如何知道是電擊棒？）被害人報案說
      是電擊棒，嗣後伊等找到甩棍，她才說是用甩棍抵著她等語（見本院九十二年
      四月二十一日訊問筆錄），是其警訊中此部分先後供述即有不一。又依證人甲○○於本院調查中所述：（筆錄上損失部分是何人列舉給你的？）筆錄上損失
      部分是被害人列舉的等語（見本院同上訊問筆錄），則本件被害人乙○○向警
      申告當時，既已就遭強奪財物清點，且其本身係印尼人士，何以在警初訊中根
      本未提及此事，待警查獲被告並扣得上揭錢幣時，始指稱此係其遭強盜財物？
    2.依被害人乙○○上開所述，及其於本院調查中所指：˙˙˙伊那時候很害怕，
      伊的小孩和弟弟在樓上，他和其他人就把伊弟弟和小孩抓下來，他拿了一支黑
      色的長條形可以伸縮鐵棒，大約二十公分左右長˙˙˙他拿走伊弟弟脖子上的
      項鍊˙˙˙（他有無拿鐵棒押著你？）有的，他只是拿著伸縮的鐵棒叫伊等三
      人坐在沙發上，（他有無恐嚇要命的話就不要亂動？）有的，伊在警訊中所言
      均實在˙˙˙其中一名把伊弟弟帶到他工作的地方，向他老板借錢等語（見本
      院九十一年四月八日訊問筆錄）；是被害人乙○○及其弟弟當時行動自由不僅
      遭被告等人拘束，且人身安全亦遭危害。然依證人即被害人乙○○上開所指其
      弟老板丁○○於本院調查中所述：當天她弟弟來敲門，說她姊姊車禍住院急需
      用錢，伊因為他姊姊有吸毒習慣名聲不是很好，所以伊就拿了一千元打發他們
      走˙˙˙她弟弟借錢時沒有什麼異常的現象，也沒有跟伊求救，另外一個人在
      旁看起來還是滿客氣、笑容滿面，隔幾天後她弟弟就拿錢來還伊了，還跟伊說
      是他姊姊把人家車子撞壞掉，人家來要錢等語（見本院九十一年七月二十九日
      訊問筆錄）；是若被害人乙○○上開所指屬實，何以其本身及家人當時人身安
      全遭此受此重大威脅之際，在有機會向證人丁○○求救之時，不僅未有任何舉
      措，甚至在其後還錢與證人丁○○時，更未曾提及前揭遭強盜之事？由此更足
      徵被告上開所辯，渠等取走被害人乙○○財物係經其同意一事，並非子虛。
    3.依被害人乙○○前揭所指，本件被告係向其借款不成，轉而強取其住處內所有
      財物。然依被害人乙○○於本院調查中所述：（遭搶的提款卡是放在哪裡？）
      是放在櫃子和牆壁的中間，從正面目視即可看到，知道是被告之朋友拿的，被
      告朋友拿時沒有問伊密碼，（郵局還有多少錢？）一、二萬元等語（見本院九
      十二年四月二十一日訊問筆錄）。若被害人乙○○前揭指訴屬實，以被告當時
      急需金錢且已施用不法腕力使被害人乙○○不敢抗拒之情況下，自當令被害人
      乙○○說出該郵局提款卡密碼，進而提領該帳戶內存款，然依被害人乙○○所
      述，被告並未依此為之。
    4.至被告為警查獲時所扣得之印尼錢幣五十元一枚，被害人乙○○固於警訊中指
      稱此係其所有等語。然其於清點財物初次向警報案當時，不僅未提及此事，已
      如前述；再者，依其於本院調查中所述：有一袋伊蒐集的各國錢幣，有印尼的
      、大陸的及臺灣的舊硬幣是放在眼鏡袋中，眼鏡袋的顏色伊忘了等語（見本院
      九十一年四月八日訊問筆錄），而本件被告為警查獲並扣得前開內裝有錢幣之
      眼鏡袋，在右揭行為後僅間隔五日，然核諸卷附警製搜索扣押證明筆錄並無被
      害人乙○○所指之大陸錢幣在其內；此外，經本院提示該扣案裝錢幣之眼鏡袋
      與被害人乙○○，其先陳稱：（是否這個眼鏡袋？）伊忘了，因為是伊女兒裝
      的˙˙˙（眼鏡袋是誰的？）那是伊女兒的，應該是她阿公的眼鏡袋，伊只知
      道一個眼鏡袋，袋著錢等語（見本院同前訊問筆錄），其不僅無法確認此扣案
      之眼鏡袋是否確為其女兒所裝載錢幣之物，實難僅以其女兒曾有以眼鏡袋裝載
      錢幣，即遽以推認前揭查獲眼鏡袋及其內所裝錢幣均為其所有。而被告就此於
      警訊中供稱：此裝眼鏡塑膠盒，是伊父親以前買眼鏡時裝老花眼鏡用的，這些
      硬幣都是伊親自蒐集的等語；於偵查中分別供稱：（在你家中查獲印尼幣五十
      元何來？）有的自伊爸媽那兒收集的，伊媽媽出國帶回來的˙˙˙（查獲之眼
      鏡盒誰的？）伊朋友裝眼鏡用的、（該眼鏡盒為何人所有？）伊父親的，其是
      用來裝硬幣的等語（以上見偵查卷第七頁反面、七三頁反面、七八頁反面）；
      就其內錢幣來源供述固互有不一，惟此是否確為被害人乙○○所有，既有如前
      述可疑之處，自難以其就此有先後供述不一之情，據以推認此必係被告強盜所
      得。此外，依被告母親彭蕭懿蓮於偵查中所述：（有無收集印尼錢幣？）有，
      因伊從事泥水工，兩三年前幫人清理房子時，撿到五、六枚五十及一百元之印
      尼硬幣，伊就將它放在房內撲滿裏，（硬幣現在何處？）被伊兒子拿走了等語
      （見偵查卷第八七頁反面），則被告辯稱此部分五十元印尼錢幣為其所有等語
      ，亦非全屬無據。
    5.綜上所述，被害人乙○○指訴既有如前述瑕疵可指，且公訴人所引上開證據，
      亦無從證明被害人乙○○所指確與事實相符，此外，復查無其他證據足認被告
      確有公訴人此部分所指犯行，此部分犯罪尚屬不能證明，按上說明，自應為無
      罪諭知。
    (二)被訴毒品危害防制條例第四條第二項罪嫌部分：
    1.被告於右述時、地為警查獲當時，扣得第二級毒品安非他命三小包重一點六公
      克、吸食器一組、吸管二支、酒精燈一個、削尖吸管二支、分裝袋四十個、帳
      冊二本（其中一本名為「現金收支簿」，下稱小本帳本；另一本下稱大本帳本
      ）等物；有警製搜索扣押證明筆錄在卷可按。而上開三小包物品，偵查中經送
      行政院衛生署管制藥品管理局以薄層層析法暨霍式紅外線光譜儀法檢驗結果，
      檢出甲基安非他命成分，有該局管檢字第八九二六五號檢驗成績書（見偵查
      卷第六二頁）附卷足憑。
    2.就上開扣案帳冊二本，被告於警訊中供稱：（在你住處查獲之帳冊有記載硬、
      軟、生意、半錢、一錢、13000、8000代表何意義？）是不知姓名之友人到伊
      家，叫伊替他抄的，伊不知何意義，帳冊上的字是伊親自寫的等語；於查獲後
      經警移送該署檢察官訊問時供稱：（帳冊記些什麼？）朋友借錢，後面是朋友
      叫伊寫些有的沒有的等語；嗣於本案偵查中則分別供稱：是一位綽號「小芳」
      叫伊記的帳，伊只是介紹人，因他在出貨，他叫伊幫他問有誰要買貨叫伊跟他
      們講這些價格，只是幫他們介紹朋友給他們，而這些帳都是賣毒品之人要伊記
      的帳，而伊介紹毒品由他們自己去交貨、（在桌歷上為何寫半錢、一錢及金額
      八千元、一萬三千元及一萬五千元之金額？）伊幫朋友問的毒品價格，為「阿
      芳」叫伊記的，其稱如有人要買毒品時可以此價格購買，（如有人購買時如何
      與「阿芳」聯絡？）伊將購買之人電話告訴「阿芳」，由「阿芳」與購買者聯
      絡，（「阿芳」為何要透過你？）因伊認識很多人，所以透過伊介紹買毒品，
      （扣案之分裝袋四五個作何用途？）「阿強」放伊家的，其用來分裝安非他命
      用的，在伊家裡分裝，也是由伊來介紹買主及聯絡，交易地點買賣雙方聯絡，
      「阿芳」是賣海洛因，而「阿強」是賣安非他命等語（以上見偵查卷第六、四
      五、七五頁反面、七九頁）。是綜上被告就記載帳冊原因供述，固先後不一，
      但其是否有販賣他命行為，按諸首開說明，自仍應有積極證據認定之，尚難以
      此遽為不利於被告之認定。
    3.公訴人所指被告販賣安非他命部分，依被告前開偵查中所述可知，其係為「阿
      強」之人介紹買主；參以被告就此於本院調查中所述：（卷皮名為現金收支簿
      之小本帳本）第一頁是伊自己的借款紀錄，從第二頁開始，就是上述幫阿強紀
      錄的，十月五日有小龍和ＹＹ向阿強合買一千元，阿幹向阿強買了一千元，第
      三頁部分只有小賴向阿強在十月五日買了二千元，其他的都是伊自己向朋友借
      錢紀錄，第四頁也只有小賴在十月二十日向阿強買了三千元，上述均是伊朋友
      打電話來問哪裡有毒品可以買，剛好阿強在伊旁邊，伊就介紹他們向阿強買，
      阿強叫伊記下來的，算是臨時記下來的，（提示大本帳冊）這本十月一日之部
      分，這部分是其他藥頭報價給伊的價錢，並不是介紹他們向阿強購買的紀錄，
      只有小本的才有記，（小本帳冊部分，那些朋友有沒有拿到貨？）不清楚，當
      天都是他們打來，問伊有沒有貨，剛好阿強在伊旁邊，伊就把電話拿給阿強，
      然後由阿強跟他們說，阿強就叫伊記下說賣多少錢，事後交貨的時間和地點是
      阿強跟他們說的等語（見本院九十二年五月九日訊問筆錄）；可知被告係因綽
      號「小龍」「ＹＹ」「阿幹」「小賴」等人知悉其有施用毒品，而向其詢問購
      買毒品來源，被告始向渠等介紹向「阿強」之人購買；而核諸卷附被告全國前
      案紀錄表，被告在本件為警查獲後，確有因施用毒品犯行經送強制戒治，且本
      件被告為警查獲時，並未扣得大量安非他命或現金等情，足徵被告所稱係朋友
      臨時問其何處可購買安非他命等語，並非全屬無據。則被告依此在前述小本帳
      本為前揭購買金額之記載，當係基於幫助「小龍」「ＹＹ」「阿幹」「小賴」
      等人施用毒品之犯意而為，實無從據此即推認其必係與「阿強」之人共同販賣
      安非他命。至公訴人前揭所指其餘「小張」、「小燕」、「阿祥」、「阿良」
      等人，核諸扣案小本帳冊，多僅在此部分綽號後有數字記載，為此記載之原因
      諸端，實難以此即推認此必係販賣安非他命之金額。
    4.公訴人所舉其餘扣案之第二級毒品安非他命三小包重一點六公克，吸食器一組
      、吸管二支、酒精燈一個、削尖吸管二支、分裝袋四十個等物。依被告於本院
      調查中所述：（安非他命）是阿強留下來給伊施用的、有一包是伊向他買的，
      另外二包是他用不完留下來的，吸食器、酒精燈及吸食器吸管都是伊的，用來
      吸食安非他命等語；而被告當時確有施用毒品行為，已如前述，則此部分扣案
      物品，尚不足援為被告有販賣安非他命犯行之認定。至分裝袋四十個、削尖吸
      管二支等物，被告雖供稱：此係阿強拿來伊家分裝安非他命所留下的˙˙˙削
      尖吸管是阿強自己做的，用來分裝安非他命等語（以上見本院九十二年三月三
      十一日、同年五月九日訊問筆錄），但此僅足以證人綽號「阿強」之人，曾至
      被告住處分裝安非他命，尚難據以推認被告係與之共同販賣安非他命。
    5.綜右理由，公訴人所引證據，僅足以證明被告有幫助綽號「小龍」「ＹＹ」「
      阿幹」「小賴」等人施用安非他命，並不足援為被告有販賣安非他命犯行之認
      定，而被告介紹渠等向「阿強」購買安非他命後，渠等是否有取得安非他命、
      有否施用，依被告前揭於本院調查中所述及核諸偵查全卷暨本院調查結果，並
      無從證明；是被告犯罪尚屬不能證明，按上說明，此部分亦應為無罪諭知。至
      被告雖為警查獲持有安非他命三小包，但此部分按上說明，僅足認定被告係為
      施用而持有，並無從證明被告係販賣安非他命所用，自非在本件起訴範圍，應
      由公訴人另行偵處，附此敘明。
據上論斷，應依刑事訴訟法第三百零一條第一項，判決如主文。
本案經檢察官錢明婉到庭執行職務。
中      華      民      國    九十二    年      六      月     十九     日
                            臺灣桃園地方法院刑事第五庭
                                審判長法  官  江振義
                                      法  官  江德民
                                      法  官  許泰誠
右正本證明與原本無異。
如不服本判決應於收受送達後十日內向本院提出上訴書狀，其未敘述上訴之理由者並
應於提起上訴後十日內向本院補提理由書（均須按他造當事人之人數附繕本）。
                                      書記官  王嘉麒
中      華      民      國    九十二    年      七      月     十八     日


司法院資訊處製作；財團法人民間司法改革基金會備份。
